臺灣高等法院刑事判決
107年度上訴字第3669號
上  訴  人  臺灣桃園地方檢察署檢察官
被      告  林光毅


            李宗晟


共      同
選任辯護人  林添進律師
上列上訴人因被告業務過失致死案件，不服臺灣桃園地方法院10
6年度訴字第571號，中華民國107年10月18日第一審判決（起訴
案號：臺灣桃園地方檢察署105年度偵字第1544號），提起上訴
，本院判決如下：
    主  文
上訴駁回。
    理  由
一、公訴意旨略以：被告林光毅係址設桃園市○○區○○○村0號法務
    部○○○○○○○○○○○○○○）戒護科科長，被告李宗晟係臺北監獄管
    理員（於案發時為代理科員），均為從事監獄管理及戒護業
    務之人。被告林光毅、李宗晟2 人均明知受刑人即被害人林
    偉孝因精神疾病而有自殘行為，且對人犯連續使用戒具、口
    塞軟管及頭戴安全帽之拘束性舉措，應注意人犯精神狀況及
    生理上之承受能力，隨時注意不宜超過必要程度，否則即有
    因戒具等拘束性舉措造成姿勢性窒息之可能。而臺北監獄管
    理員趙瑞龍（所犯業務過失致人於死罪，經臺灣桃園地方法
    院以105 年度矚訴字第3 號判決有期徒刑6 月、緩刑3 年確
    定）於民國103 年12月1 日下午4 時59分許，在臺北監獄愛
    三舍違規房走道鐵桿處，指示不知情之詹順助及莊聖賢以手
    銬將林偉孝雙手銬於鐵桿，再以2 付手銬相連環抱於林偉孝
    腰部，相連手銬之首尾兩端再銬於鐵桿上，雙腳盤坐於地上
    ，並以細繩套以塑膠軟管，塑膠軟管塞住其嘴巴，細繩綁於
    死者林偉孝頭部後端，頭戴安全帽，被毯置於林偉孝之胸前
    及牆壁間，嗣身為主管之被告2 人分別查看時，均認可能係
    違法施用戒具，仍怠忽監督管理之責，容任趙瑞龍違法施用
    戒具，致林偉孝因橫紋肌溶解、呼吸道外部阻塞、姿勢性窒
    息、呼吸衰竭及代謝性衰竭而死亡。因認被告林光毅、李宗
    晟2 人均涉犯修正前刑法第276 條第2 項之業務過失致人於
    死罪嫌。
二、按犯罪事實應依證據認定之，無證據不得認定犯罪事實。不
    能證明被告犯罪者，應諭知無罪之判決，刑事訴訟法第154
    條第2 項、第301 條第1 項分別定有明文。次按認定不利於
    被告之事實，須依積極證據，苟積極證據不足為不利於被告
    事實之認定時，即應為有利於被告之認定，更不必有何有利
    之證據（最高法院30年上字第816 號判例參照）；再按事實
    之認定，應憑證據，如未能發現相當證據，或證據不足以證
    明，自不能以推測或擬制之方法，以為裁判基礎；被告否認
    犯罪事實所持之辯解，縱屬不能成立，仍非有積極證據足以
    證明其犯罪行為，不能遽為有罪之認定。而刑事訴訟法上所
    謂認定犯罪事實之積極證據，係指適合於被告犯罪事實之認
    定之積極證據而言，雖不以直接證據為限，間接證據亦包括
    在內；然而無論直接或間接證據，其為訴訟上之證明，須於
    通常一般之人均不致有所懷疑，而得確信其為真實之程度者
    ，始得據為有罪之認定，倘其證明尚未達到此一程度，而有
    合理之懷疑存在時，致使無從形成有罪之確信，根據「罪證
    有疑，利於被告」之證據法則，即不得遽為不利被告之認定
    （最高法院29年上字第3105號、30年上字第1831號、40年台
    上字第86號及76年台上字第4986號判例參照）。末按刑事訴
    訟法第161 條已於91年2 月8 日修正公布，其第1 項規定：
    檢察官就被告犯罪事實，應負舉證責任，並指出證明之方法
    。因此，檢察官對於起訴之犯罪事實，應負提出證據及說服
    之實質舉證責任。倘其所提出之證據，不足為被告有罪之積
    極證明，或其指出證明之方法，無從說服法院以形成被告有
    罪之心證，基於無罪推定之原則，自應為被告無罪判決之諭
    知（最高法院92年台上字第128 號判例參照）。
三、公訴意旨認被告林光毅、李宗晟2 人涉犯業務過失致人於死
    罪嫌，無非係以被告林光毅、李宗晟2 人之供述、另案被告
    趙瑞龍於檢察官偵查中之供述；證人池方正、郭志堅、朱宏
    傑、徐維良、莊聖賢、詹順助、穆羅森於偵訊之證述；臺北
    監獄新收（借提、出庭、還押）內外傷紀錄表、臺北監獄收
    容人性行考核紀錄表、違規舍實施暨解除收容人獨居監禁簽
    報表、臺北監獄收容人施用戒具紀錄簿、獎懲報告表及懲罰
    通知單、臺北監獄收容人自白書、法務部○○○○○○○收容人申
    請（報告）單、臺中監獄附設培德醫院診斷證明書及函文、
    臺北監獄衛生科收容人就醫資料首頁、新收收容人健康檢查
    表、通知單、戒送外醫通知單、戒送外醫診療紀錄簿、臺北
    監獄醫師醫囑收容人戒送外醫通知單（103 年12月1 日）、
    收容人戒送外醫診療紀錄簿、聖沙爾德聖保祿修女會醫療財
    團法人聖保祿醫院（下稱聖保祿醫院）出具林偉孝之診斷證
    明書、桃園市政府消防局104 年1 月19日桃消指宇第000000
    0000號函、緊急救護案件紀錄表、救護紀錄表、聖保祿醫院
    104 年1 月15日桃聖業字第1040000009號函、急診病歷、檢
    驗報告、國軍桃園總醫院門診病歷、林偉孝於103 年12月1 
    日下午5 時35分、37分血壓及脈博紀錄、桃園市政府警察局
    104 年1 月29日桃警鑑字第1040006752號函暨所附之現場模
    擬報告、法務部法醫研究所104年1 月23日法醫理字第10300
    06036號函附103 醫剖字第1031104813號解剖報告書、103 
    醫鑑字第1031104917號鑑定報告書、臺灣桃園地方檢察署（
    更名前為臺灣桃園地方法院檢察署，下稱桃檢）之相驗筆錄
    、檢驗報告書、相驗屍體證明書、相驗照片、複驗照片等件
    為其主要論據。訊據被告林光毅、李宗晟2 人均堅決否認有
    何業務過失致人於死之犯行，被告林光毅辯稱：伊於當日下
    午2 時34分許曾至現場察看，趙瑞龍回報係因林偉孝中午鬧
    自殺而暫時使用戒具，也跟伊保證都是在控制之下使用，趙
    瑞龍沒有跟伊說施用戒具之種類，至於是否固定保護或短暫
    施用戒具係尊重第一線戒護人員處置，伊有告知趙瑞龍倘林
    偉孝心情平復要立刻解開戒具，趙瑞龍於下午4 時29分許曾
    解除戒具，將近5 時許再對林偉孝施用戒具，但當時伊在開
    會，事後才知情等語；辯護人為被告林光毅辯護：被告林光
    毅巡視時，僅見趙瑞龍對林偉孝施以手銬、安全帽保護，不
    知尚有壓舌板，且當時被告林光毅即明確指示趙瑞龍待林偉
    孝心情平復即應解除戒具，趙瑞龍亦於下午4時29分許，解
    除戒具，嗣因林偉孝於下午4 時45分許，再度揚言咬舌、撞
    牆自殘，趙瑞龍始於下午4 時59分許，招來服務員再度對林
    偉孝施用戒具，斯時被告林光毅於行政區參加會議，未再接
    獲趙瑞龍或其他管理人員報告施用戒具之任何訊息，無從認
    被告林光毅容任趙瑞龍違法使用戒具等語。被告李宗晟則辯
    稱：當日值班科員休假，伊去代理1 天，因伊教區不在該現
    場，大概中午11、12點，伊有看到林偉孝坐在愛三舍走廊那
    邊，林偉孝是經常性違規，很多時間都在違規舍房，大部分
    違規舍的主管白天都會讓林偉孝坐在房間外面以就近看管，
    避免他自殘，故伊巡邏時雖發現林偉孝在外面，伊以為很正
    常。伊不記得下午有無到過案發現場巡視，當日趙瑞龍使用
    戒具未向伊報告，伊自始至終亦未下達命令，晚上收班時伊
    才知道林偉孝出事情送外醫等語；辯護人為被告李宗晟辯護
    ：本件另案被告趙瑞龍於103年12月1日對被害人林偉孝使用
    非為固定保護，是以其從事戒護工作長達30年，故是否施用
    戒具或固定保護，仍由趙瑞龍依其實務經驗下，所為之合理
    判斷，而經其判斷僅施用戒具保護即可。且被告李宗晟為夜
    勤管理員，在中央台擔任機動支援各勤務點之工作，僅當日
    勤務被調派為科員勤務，當日中午12時27分、12時30分，巡
    邏看到另案被告趙瑞龍對被害人林偉孝使用戒具，以保護其
    避免自殘，自無明知另案被告趙瑞龍違法施用而容任違法使
    用戒具之情事。退萬步言，縱認另案被告趙瑞龍當日有施用
    固定保護之必要，依強化戒護及醫療管理實施計畫，實施固
    定保護，非有戒護科（課、組）長對核准或命令不得為之。
    是另案被告趙瑞龍於同日下午4時59分，再度對被害人林偉
    孝使用戒具時，並未先報告被告林光毅，亦未告訴被告李宗
    晟，況法務部○○○○○○○衛生科於林偉孝施用戒具報告表，醫
    師亦未有停止施用戒具之表示，故自應回歸趙瑞龍實務專業
    及北監衛生科醫師專業判斷，此為分層負責，乃屬當然。又
    另案被告趙瑞龍指示服務員對被害人林偉孝使用壓舌軟管，
    係因被害人林偉孝揚言自殺並有向前後傾倒反抗舉止，為避
    免其以頭部撞擊牆壁、地面及咬舌，而指示服務員對其施用
    戒具，輔以配載安全帽、壓舌軟管及前後胸鋪設毛毯等係於
    法有據，又施用壓舌軟管已於當日下午4時29分解除，顯然
    並無因壓舌軟管因素使呼吸道外部阻塞，並致換氣不足，而
    致被害人林偉孝死亡之原因；又另案被告趙瑞龍於同日下午
    4時59分再對被害人林偉孝施用戒具，另案被告趙瑞龍不需
    對被告李宗晟報告，檢察官認另案被告趙瑞龍有向被告李宗
    晟報告乙節，應僅為臆測之詞等語。　　
　四、經查：
  ㈠被告林光毅、李宗晟固坦認案發時被告林光毅為案發時臺北
    監獄之戒護科科長，被告李宗晟於案發時係代理科員，趙瑞
    龍於103 年12月1 日係負責日間戒管勤務之管理員。而臺北
    監獄收容人林偉孝因罹患雙極性情感異常（躁型）疾病，於
    收容期間精神不穩，常大聲吵鬧大叫、吞食異物、自殘，於
    103 年12月1 日下午4 時45分許，在愛三舍走道用餐後，又
    向趙瑞龍揚言咬舌、撞牆自殘，趙瑞龍遂於下午4 時59分至
    5 時1 分許，召來服務員詹順助及莊聖賢，在愛三舍違規房
    走道鐵桿處，由詹順助及莊聖賢以手銬將林偉孝雙手銬於鐵
    桿，並以2 付手銬相連環抱於林偉孝腰部，相連手銬之首尾
    兩端再銬於鐵桿，雙腳盤坐在地，以細繩套入塑膠軟管，塑
    膠軟管塞住林偉孝嘴巴，細繩綁在其頭部後端，使其頭戴安
    全帽，被毯置於胸前及牆壁間，致林偉孝於下午5 時4 分32
    秒起極力掙扎，出現呼吸急促及呼吸窘迫，血液中肌酐酸激
    脢劇烈升高，造成急性橫紋肌溶解，又因配戴塑膠軟管及密
    氣式安全帽，造成林偉孝口鼻及安全帽間可供換氣通道狹小
    及死腔增加，且因其身體魁梧達重度肥胖，在受管束成蹲踞
    狀態下，胸廓及橫膈運動受阻，造成呼吸換氣量不足，產生
    呼吸窘迫，其口鼻又局陷於狹隘換氣空間，因而發生姿勢性
    窒息，於下午5 時11分47秒後其身體即無任何反應。遲至下
    午5 時35分許，因林偉孝對於他人喊叫無反應，始解除上開
    束縛，發現林偉孝血壓及脈博偏低，於下午5 時45分許，以
    擔架送至衛生科急救，消防局於下午5 時56分接獲報案，於
    下午6 時5 分抵達臺北監獄，林偉孝已無意識、無呼吸且無
    脈博，施予急救處置，於晚間6 時22分抵達聖保祿醫院急救
    ，於晚間7 時10分許，林偉孝終因呼吸衰竭及代性衰竭，宣
    告不治死亡等節，業據證人趙瑞龍、張策涵、廖奐璋、歐俊
    賢、朱宏傑、徐維良、莊聖賢、詹順助、穆羅森於檢察官偵
    查中證述明確（見桃檢103 年度相字第2004號卷【下稱相字
    卷】卷㈡第92至94、137 至138 、140 至141 、143 至144、
    146 至147 頁；相字卷㈢第46至49、51至53、55至56、58至6
    0、63至64頁；104 年度他字第801 號卷【下稱他801 卷】
    第61至64頁；104 年度偵字第5231號卷【下稱偵5231卷】第
    177 至180 頁；105 年度偵字第1544號卷【下稱偵1544卷】
    165 頁），並有林偉孝之臺北監獄衛生科收容人就醫資料首
    頁、新收收容人健康檢查表、戒護外醫紀錄表、戒送外醫診
    療紀錄簿、臺北監獄衛生科病歷單、通知單、國軍桃園總醫
    院病歷紀錄單、桃檢相驗筆錄、檢驗報告書、解剖筆錄、相
    驗屍體證明書、臺北監獄103 年11月29日至12月1 日0284（
    即林偉孝）施用戒具時間表、複驗筆錄暨所附照片、血壓脈
    搏紀錄翻拍照片、103.12.01 收容人0284林偉孝愛三舍走道
    流程、桃園市政府消防局104 年1 月19日桃消指字第000000
    0000號函暨緊急救護案件紀錄表、救護紀錄表、沙爾德聖保
    祿修女會醫療財團法人聖保祿醫院104 年1 月15日桃聖業字
    第1040000009號函暨急診病歷、檢驗醫學科檢驗報告單、法
    務部法醫研究所104 年1 月23日法醫理字第1030006036號函
    暨法醫研究所（103）醫剖字第1031104813號解剖報告書、
    法醫研究所（103）醫鑑字第1031104917號鑑定報告書、桃
    園市政府警察局104 年1 月29日桃警鑑字第1040006752號函
    暨現場模擬報告、桃園市政府警察局刑事鑑識中心扣押物品
    清單等件在卷可稽（見相字卷㈠第54至66、69至75、78頁；
    卷㈡第122 至130 頁；卷㈢第1 至20、24至38、69至71、74至
    80、82至94、116 至143 、162 、166 至167 頁），此部分
    事實，堪予認定。
　㈡另案被告趙瑞龍因對被害人林偉孝施用戒具時，疏未就林偉
    孝之精神狀況及身體、生理上所得承受戒具之壓力，隨時注
    意不得超過必要程度，復疏未注意採取必要之防範指施，致
    林偉孝因姿勢性窒息、呼吸衰竭及代性衰竭死亡，而犯業務
    過失致人於死罪，業經臺灣桃園地方法院以105 年度矚訴字
    第3 號判決有期徒刑6 月、緩刑3 年確定，有上開判決書附
    卷可佐（見原審106 年度訴字第571 號卷【下稱訴字卷】第
    36至39頁）。
  ㈢被告林光毅、李宗晟雖以前詞置辯，然查：
　⒈林偉孝於103 年12月1 日中午12時20分起至下午4 時29分、
    下午4 時59分起至5 時35分之期間，分別在愛三舍走道遭以
    前揭㈠所述方式拘束身體，且被告李宗晟曾於中午12時27分
    、12時30分許到場巡視，被告林光毅則於下午2 時34分許查
    看巡視等之事實，此有103.12.01 收容人0284林偉孝外醫流
    程、桃檢檢事官就愛三舍於103 年12月1 日上午7 時至晚間
    6 時之走道監視錄影檔案所為勘驗筆錄在卷可參（見相字卷
    ㈡第116 至118 頁；偵5231卷第138 至165 頁），並核與被
    告李宗晟於檢察官偵訊時供承：當日約11、12時許，曾至愛
    三舍巡邏，巡邏時有發現林偉孝坐在愛三舍走道欄杆處；被
    告林光毅於檢察官偵查中則供承：當日下午2 時40分許有至
    愛三舍巡察，趙瑞龍有向其報告林偉孝狀況等情相符（見偵
    1544卷第165 至167 、200 頁；原審106 年度審訴字第883 
    號卷第25頁），足認林偉孝於103 年12月1 日中午12時20分
    起至下午2 時40分許，即其遭㈠所述方式拘束身體之期間，
    被告林光毅、李宗晟2 人均曾至愛三舍巡查，且有看到林偉
    孝坐在愛三舍走道，身體遭受拘束之情形。
　⒉按監獄行刑法第22條、第23條分別規定：「受刑人有脫逃、
    自殺、暴行或其他擾亂秩序行為之虞時，得施用戒具或收容
    於鎮靜室。戒具以腳鐐、手梏、聯鎖、捕繩四種為限。」、
    「施用戒具非有監獄長官命令不得為之。但緊急時，得先行
    使用，立即報告監獄長官。」；法務部矯正署所屬矯正機關
    施用戒具要點第5 點第1 項亦明定：「施用戒具應經機關長
    官之核准，施用後由矯正人員填寫收容人施用戒具紀錄簿，
    並陳送相關人員及機關長官核閱。但緊急時，得先行施用，
    施用後應即時報告機關長官。」；又依照法務部的強化戒護
    及醫療管理實施計畫，固定保護的實施方式，如下「第一：
    應固定保護於病床（有輪子可隨意移動，嚴禁使用擔架），
    第二：固定保護前後應依法使用戒具，第三：固定保護時酌
    參精神病醫院保護室使用的織棉布條固定，手不宜一上一下
    （15至20分鐘左右變換一次，或兩手均往下垂放不宜兩手均
    往上固定，頭部如有必要則宜配戴安全帽保護之）相關程序
    ：非有戒護科長之核准或命令不得為之，欲教育戒護長不在
    間時，應即報告當日值勤、督勤、輪勤督執人員或指揮官，
    注意事項：根據他的狀況，若有不適合就要由醫師診治，不
    能實施，固定保護不得超過四小時，固定後如有發現固定點
    有發紺現象應立即鬆綁，若有不適應立刻送醫，固定保護後
    要指派輔導員要輔導他，讓他的情緒可以被疏導，看他的情
    緒有無緩解，情緒緩解後才解除，固定保護都要詳細記錄，
    必要時要錄影」，可知法規為因應實務管理之需求，某種程
    度亦授權第一線監獄管理員得視情況，判斷是否有戒具施用
    之必要性而得以先行使用。除緊急時，得先行施用，施用後
    應即時報告機關長官外。如施用戒具，仍應經機關長官之核
    准，施用後由矯正人員填寫收容人施用戒具紀錄簿，並陳送
    相關人員及機關長官核閱。查：
　⑴證人謝富丞即臺北監獄管理員於監察院約詢時稱：我們一般
    可以先施用戒具，嗣後經長官陳核准許等語（見偵1544卷第
    103 頁）；證人池方正即臺北監獄管理員於監察院約詢時稱
    ：使用戒具時是先填紀錄簿，經事後核可，固定式戒具才需
    長官到場，其他活動式戒具都事先使用戒具，事後陳核長官
    等語（見偵1544卷第105 頁及反面）；證人趙瑞龍於監察院
    約詢時稱：報告表是針對2 種以上戒具才需長官核准，紀錄
    簿是當天收班後給長官核准，慣例上是沒有經過長官事先允
    許，就可以先施以戒具。103 年12月1 日伊對林偉孝施以戒
    具，沒有長官監督執行，這是監獄的慣例，長官平時都沒有
    要求按照程序來做，科長及科員的資歷都太淺了，伊擔任管
    理員30多年，很難落實，因為管理員人太少，要管太多收容
    人，有時根本派不出人手處理，事情都很緊急，使用固定式
    戒具，伊口頭都會先詢問，但是當天伊打電話給林光毅科長
    ，都沒有人接電話，伊還是會先使用戒具，後來有遇到科長
    ，伊就當天口頭報告等語（見偵1544卷第107 頁）；於本院
    審理時證稱：12月1日我叫我的同僚對林偉孝做此行為；當
    時他很吵在鬧，我們有所謂的緊急臨時保護管束，這個勤務
    當初交接時就有說，林偉孝只要有這樣的行為，就用這樣來
    保護管制他；他自殺意念相當多次，且破壞建築物；我本身
    沒有這樣綁過他，我知道別人之前有這樣綁；他們（林光毅
    、李宗晟）巡視時都叫我小心、要注意；我當時認知林光毅
    、李宗晟說的是小心他（林偉孝）的狀況，他只是緊急的保
    護管束，不是固定保護，我的認知是在保護他，不是在處罰
    他，處分也不是這樣，也不能處分他；綁住林偉孝後，我就
    在他附近，眼睛隨時可以看到他的狀況；除了被告林光毅、
    李宗晟去現場一次說要小心、要注意之外，被告林光毅、李
    宗晟沒有再到過現場，發生時那時候是交接班也是收工的時
    候，下午約5點23、24分左右，中央台也在收工（見本院卷
    第319至324頁）；證人陳韋安即臺北監獄科員於監察院約詢
    時稱：依伊所知林偉孝個案使用2 種戒具是口頭報告，無特
    准程序，目前作法僅口頭允許，文書後送等語（見偵1544卷
    第109 頁反面）；證人張簡玉讚即臺北監獄科員於監察院約
    詢時稱：活動式戒具是為保護收容人，此種都是口頭報告，
    並填寫紀錄簿向上陳閱等語（見偵1544卷第111 頁）；被告
    李宗晟於監察院約詢時亦稱：活動式戒具都是事先處理，嗣
    後才將戒具紀錄簿送長官呈核等語（見偵1544卷第112 頁反
    面），再參以監察院之彈劾文中亦提及趙瑞龍緊急施用戒具
    ，未先以口頭報請長官許可一節（見偵1544卷第54頁反面）
    ，可見依上開規定，臺北監獄管理員會先對受收容人先施加
    活動式戒具，其後始填寫紀錄簿陳核長官，亦與上開除緊急
    時，得先行施用，施用後應即時報告機關長官外，如施用戒
    具，仍應經機關長官之核准，施用後由矯正人員填寫收容人
    施用戒具紀錄簿，並陳送相關人員及機關長官核閱不符。
　⑵又證人朱宏傑證稱：林偉孝之前有吞食湯匙、紗布等異物自
    殘行為，當日上午11時30幾分許，林偉孝在舍房內稱想咬舌
    自殺，且會用頭撞牆，趙瑞龍主任遂指示伊與詹順助、徐維
    良、穆羅森為林偉孝上手銬、環抱扣、安全帽、口咬軟管等
    語（見相字卷㈢第46至47頁）；證人徐維良證稱：當日中午
    林偉孝會跟服務員或趙瑞龍主任說要自殺，所以伊與朱宏傑
    幫林偉孝上環抱扣，防止他身體或頭往後仰去撞牆，上安全
    帽和壓舌軟管是因林偉孝說他要咬舌自盡等語（見相字卷㈢
    第51至52頁）；證人莊聖賢證稱：案發當日林偉孝吃完飯後
    ，轉過頭跟趙瑞龍說會趁我們不注意時咬舌自殺、撞牆，後
    來說要死給我們看，趙瑞龍就說要給林偉孝戴安全帽、軟管
    ，伊和詹順助幫林偉孝戴上軟管，伊再拿安全帽套在林偉孝
    頭上等語（見相字卷㈢第55至56頁）；證人詹順助證稱：當
    天中午伊在愛三舍旁操場掃地，穆羅森叫伊回來幫忙，因為
    林偉孝情緒不穩，吵著要自殺，伊有依趙瑞龍指示，幫忙徐
    維良、朱宏傑將林偉孝上環抱扣等語（見相字卷㈢第58至59
    頁）；證人穆羅森證稱：林偉孝在愛三舍情形很不穩定，會
    撞門、自殺，案發當天中午伊有幫忙將林偉孝上戒具等語（
    見相字卷㈢第63至64頁）；證人趙瑞龍證稱：案發當日中午
    林偉孝跟伊和服務員說要自殺，為預防他自殺，讓他戴安全
    帽，口咬塑膠製之壓舌板，腰部用2 條手銬連起來靠在鐵欄
    杆上，胸前再放毯子，防止他撞欄杆等語（見他801 卷第63
    頁），足見臺北監獄管理員趙瑞龍當日之所以決定對林偉孝
    施用手銬、環抱扣、安全帽、壓舌軟管，係因林偉孝曾表示
    欲咬舌自殺、撞牆之情形，則以趙瑞龍斯時身處林偉孝揚言
    自殺、撞牆自殘之緊急狀況，決定先行對林偉孝施用上開拘
    束人身自由之措施，然其使用之戒具，依上開規定所述，緊
    急施用戒具仍應以口頭報請長官許可，證人趙瑞龍自承，伊
    要施用前有打電話給被告林光毅，但他不在坐位上，故先對
    被害人林偉孝仍施用戒具，顯見證人趙瑞龍知悉上開規定，
    而仍未遵守，逕自對被害人林偉孝施用戒具之違失已明。
　⑶被告林光毅、李宗晟2 人巡視時，雖見林偉孝遭拘束在愛三
    舍走廊、頭戴安全帽之外觀，被告林光毅、李宗晟並未就另
    案被告趙瑞龍施用戒具為任何指示，均表示要另案被告趙瑞
    龍注意被害人林偉孝狀況，未立即要求另案被告趙瑞龍解除
    戒具，顯與上開規定有違，此亦與本案因監察院認另案被告
    趙瑞龍指示服務員違法施用戒具及固定保護；被告林光毅、
    李宗晟2 人查看趙瑞龍對林偉孝施用戒具、固定保護之情形
    後，未有異議，認被告李宗晟於案發當日為代理科員，被告
    林光毅身為戒護科科長，均負有監督管理員趙瑞龍依法施用
    戒具之責，卻縱容許可趙瑞龍為違法施用戒具行為，怠忽監
    督之責，有重大違失；臺北監獄前典獄長戴壽南對林偉孝精
    神異常現象並非毫無所悉，並未積極指揮戒護科就林偉孝個
    案研議提出戒送外醫診療、移送病監或醫院，核有重大違失
    ；前秘書邱煥棠對林偉孝精神異常知之甚稔，竟未適時提報
    林偉孝辦理戒送外醫診療、移送病監或醫院，顯有重大違失
    ，而提案彈劾，有監察院105 年3 月21日院台業一字第1050
    100608號函暨所附彈劾案文附卷可考（見偵1544卷第45至58
    頁）；認其等人因當時臺北監獄管理員施加活動式戒具之慣
    例係事先對受收容人為之，嗣後始填寫紀錄簿陳核長官，此
    種系統性違失有行政責任追究餘地。
　⑷再依證人詹順助於偵查中證稱：當日下午3 時12分許，伊有
    摸林偉孝脖子，伊問林偉孝還好吧，林偉孝就點點頭，有發
    出聲音，聽起來好像還好，3 時41分許伊也有摸安全帽及脖
    子，莊聖賢也有跟林偉孝說話等語（見相字卷㈢第59頁）；
    證人莊聖賢亦證稱：下午5時許將林偉孝戴安全帽及軟管時
    ，其臉部變化都蠻正常，他還是可以回應，但聲音比較模糊
    等語（見相字卷卷㈢第56頁）；證人趙瑞龍證稱：林偉孝於
    下午4 時多解開時，沒有異狀，也會嘰嘰喳喳一直講說他不
    想活了等語（見偵5231卷第179 頁），復有桃檢檢事官就愛
    三舍於103 年12月1 日上午7 時至晚間4 時45分之走道監視
    錄影檔案所為勘驗筆錄在卷足憑，可認被告李宗晟、林光毅
    分別於當日中午12時27分及12時30分許、下午2 時34分許巡
    視時，雖有上開違失，然被害人林偉孝並無異常，且被害人
    林偉孝於103 年12月1 日下午4 時29分許起，已被解開全身
    護具、繩索，並於同日下午4時45分吃晚餐進食前，仍與上
    開證人等人對話，進而向另案被告趙瑞龍表示想自殺等情。
  ⑸又另案被告趙瑞龍因被害人林偉孝向其表示自殺等情，進而
    指示服務員於同日下午4時59分，再次對被害人林偉孝施用
    戒具，則造成林偉孝係因遭管束行為並佩戴安全帽及壓舌器
    ，並在管束下發生橫紋肌溶解，復因體重過重及約束姿勢造
    成呼吸換氣量不足，並有呼吸窘迫過程及口鼻卻又局限於狹
    隘換氣空間，因而發生窒息死亡之事實，有法務部法醫研究
    所(103)醫鑑字第1031104917號鑑定報告書附卷可佐，此與
    檢察官認另案被告趙瑞龍管理員於103年12月1日下午4時59
    分許，在臺北監獄愛三舍違規房走道鐵桿處，指示不知情之
    詹順助及莊聖賢以手銬將林偉孝雙手銬於鐵桿，再以兩付手
    銬相連環抱於林偉孝腰部，相連手銬之首尾兩端再銬於鐵桿
    上，雙腳盤坐於地上，並以細繩套以塑膠軟管，塑膠軟管塞
    住其嘴巴，細繩綁於被害人林偉孝頭部後端，頭戴安全帽，
    被毯置於林偉孝之胸前及牆壁之間，…，致林偉孝因橫紋肌
    溶解呼吸道外部阻塞及姿勢性窒息、呼吸衰竭及代謝性衰竭
    而死亡等語相符，然造成被害人林偉孝死亡係因另案被告趙
    瑞龍於同日下午4時59分，再次對被害人林偉孝施用戒具所
    為，惟此時段另案被告趙瑞龍並未再告知被告林光毅、李宗
    晟再度違法使用戒具，被告李宗晟當日係代理科員，並於當
    日中午12時27分、12時30分見林偉孝坐在愛三舍走廊，僅認
    林偉孝如同往常遭違規舍主管就近看管，且趙瑞龍使用戒具
    未向伊報告，以及被告林光毅稱趙瑞龍於案發當日下午2時3
    4分前往巡視時，未立即指示另案被告趙瑞龍停止違法使用
    戒具之上開行為，至同日下午4時59分，另案被告趙瑞龍再
    對被害人林偉孝施以戒具，中間距被告林光毅、李宗晟2人
    ，上開巡邏時間，已經過數小時，且被害人於同日4時29分
    ，亦經解開戒具用晚餐，並與他人對談，神智正常之情況下
    ，則被告林光毅、李宗晟2人之上開行為，與被害人林偉孝
    死亡間是否有因果關係，尚屬有疑。況被告林光毅、李宗晟
    2 人認另案被告趙瑞龍對被害人林偉孝施用戒具等措施係為
    保護被害人林偉孝之情下，尚難認被害人林偉孝對於被害人
    林偉孝死亡結果之發生有預見之情，又檢察官所舉其餘卷證
    之相關資料，僅能證明林偉孝之病史、或林偉孝在監服刑之
    狀況、當日事故發生與急救過程，尚難僅依林偉孝之死亡事
    故，遽令被告林光毅、李宗晟2 人負業務過失致死之責。
五、綜上所述，被害人林偉孝因臺北監獄管理員及整體獄政管理
    系統之缺失，喪失寶貴性命，與其家屬天人永隔，誠為憾事
    ，惟事後被告林光毅、李宗晟及臺北監獄，積極求得告訴人
    即林偉孝家屬劉蘭妹、林懷萱之諒解，而達成和解，且臺北
    監獄亦定期派員對告訴人表達關心及為相關協助，是告訴人
    表達已無意再追究任何人之相關責任，此有刑事陳述意見狀
    在卷足佐（見本院卷第190頁），然被告林光毅、李宗晟2 
    人是否應就本案負業務過失致死之刑責，仍應依證據審慎認
    定，本件檢察官所舉之證據，尚未能證明被告林光毅、李宗
    晟確有本案犯行，及未達於通常一般之人可得確信而無合理
    懷疑存在之程度，無法使本院形成被告林光毅、李宗晟犯業
    務過失致死犯行之有罪心證，即逕認被告林光毅、李宗晟有
    犯本案此部分犯行之超越合理懷疑之有罪確信；此外，本院
    復查無其他積極證據足資證明被告林光毅、李宗晟有公訴人
    所指之上開犯行，揆諸前揭法條及說明意旨，且本於「罪疑
    唯輕」原則，不能證明被告林光毅、李宗晟犯罪，而應為被
    告林光毅、李宗晟無罪之諭知。
六、維持原判決及駁回上訴之理由：　　
  ㈠原審同此認定，以不能證明被告林光毅、李宗晟有檢察官起
    訴之業務過失致人於死犯行，而諭知被告林光毅、李宗晟無
    罪，核無不合，應予維持。
  ㈡檢察官上訴意旨略以：
  ⒈案發時，被告林光毅係法務部○○○○○○○之戒護科科長、被告李
    宗晟係臺北監獄管理員，均係從事監獄管理及戒護之人員，
    當依法令執行受刑人或收容人之管理與戒護工作，對於受刑
    人或收容人之管理、戒護規定及程序自不得諉為不知或以其
    他理由敷衍或迨於遵守。且有關戒具之使用，除為免受刑人
    或收容人在監、所之行為造成管理上之困難外，亦有維護受
    刑人或收容人之人權，與保護受刑人或收容人之安全內涵在
    內，此觀上揭監獄行刑法、監獄行刑法施行細則、法務部85
    年3月12日法監字第0600號函即知。被告林光毅、李宗晟2人
    對所轄受刑人或收容人之管理與戒護，自當依上列規定審慎
    為之。
　⒉被告林光毅於案發當日即103年12月1日下午2時34分許至現場
    查看；李宗晟於同日較前之中午約12時27分、30分時間巡查
    ，均明知死者林偉孝雙手遭銬於鐵桿，且以2付手銬相連環
    抱於林偉孝腰部，相連手銬之首尾兩端再銬於鐵桿上，雙腳
    盤坐於地上，頭戴安全帽，被毯置於林偉孝之胸前及牆壁間
    等情，已違反上揭法務部85年3月12日法監字第0600號函釋
    之規定，更當於現場仔細查明、瞭解林偉孝違規緣由、林偉
    孝遭違規使用戒具及保護工具之情形，並立即指示合法方式
    以為戒護，詎彼等2人均僅形式巡查，既未細查林偉孝遭違
    規使用戒具及保護工具之情形，更未下令停止違規之戒護。
    被告林光毅僅交待趙瑞龍：俟林偉孝情緒穩定後解除戒護等
    語；而被告李宗晟則更稱：伊沒有注意到林偉孝有無使用戒
    具等語，均足認彼等查看或巡查根本流於形式，對已違反戒
    具使用規定之情形視而不見。
　⒊本案發生時，死者即林偉孝係遭雙手銬於鐵桿，且以2付手銬
    相連環抱於林偉孝腰部，相連手銬之首尾兩端再銬於鐵桿上
    ，雙腳盤坐於地上，頭戴安全帽，被毯置於林偉孝之胸前及
    牆壁間等情，有監視器翻拍照片、本署檢察事務官勘驗筆錄
    、現場模擬報告在卷可按，且依證人朱宏傑於104年1月21日
    偵訊時證稱：「(問：103年12月1日中午12時25分，你與詹
    順助、徐維良、穆羅森是否有對林偉孝上戒具？)答：有。
    當時是趙瑞龍主任說要上戒具做保護管束，有上手銬、環抱
    扣。」；「(問：環抱扣是否為2副手銬，手銬的一端各自扣
    住走道的鐵桿，另外一端在互相扣住，對林偉孝環抱？)答
    ：是。」；「(問：為何要對林偉孝戴安全帽、口咬軟管？)
    答：因為他說他想要咬舌自殺，且他會用頭撞牆，所以趙瑞
    龍主任指示要這樣做。」(見103年度相字第2004號卷三第47
    頁)，與趙瑞龍於104年10月28日偵訊中之陳述(見104年度他
    字第801號卷第61至63頁)互核相符，且當時林偉孝即遭上述
    之戒護而身處於愛三舍違規房走道上，則被告林光毅於案發
    當日即103年12月1日下午2時34分許至現場查看；李宗晟於
    同日較前之中午約12時27分、30分時間巡查，對此種不符前
    揭法務部函釋之違法戒具使用，本應立即注意瞭解林偉孝違
    規緣由、林偉孝遭違規使用戒具及保護工具之情形，並立即
    指示合法方式以為戒護，並囑趙瑞龍依法為之方為正辦，且
    依當時狀況，並無不能注意之情形，竟疏於注意，對林偉孝
    遭違法施用戒具之狀況視若無睹，不聞不問，亦不親自查看
    林偉孝遭違法使用戒具之具體情形，容任趙瑞龍以此違法之
    戒護及戒具使用，被告林光毅甚至僅對趙瑞龍稱：俟林偉孝
    情緒穩定後解除戒護等語，允許趙瑞龍繼續以相同方式為戒
    護，至同日林偉孝於16時45分許用餐後再以此種違法使用戒
    具之方式戒護，致終釀林偉孝死亡之結果。由此可論，若林
    光毅、李宗晟中有任一人阻止此種違法戒護及戒具之使用，
    當可避免林偉孝發生死亡之結果，則被告2人何能認已盡注
    意義務？原審認：作為義務，尚須考慮作為義務之具體內容
    為何等語，然在本案，其實被告2人之作為義務當即為依法
    令從事戒護及戒具使用，對於違法之戒護及戒具使用應予制
    止，殊無疑義。原審未察，似有未合。
　⒋所謂戒具，依前揭監獄行刑法規定為腳鐐、手梏、聯鎖、捕
    繩，是法律認定之戒具即以該四種器具為限，至安全帽、壓
    舌軟管依案發當日情形，應係為免於林偉孝自殘所擅加之保
    護器具。林偉孝為盤坐，且以2付手銬相連環抱於林偉孝腰
    部，相連手銬之首尾兩端再銬於鐵桿上，頭戴安全帽、並以
    細繩套以塑膠軟管、塑膠軟管塞於口中再綁於頭部後端，被
    毯置於林偉孝之胸前及牆壁間等情，顯不符於前揭法務部函
    釋要求須酌參精神病醫院保護室使用之棉布條固定之，至於
    手部宜一上一下(15至20分鐘左右變換一次)或兩手均往下垂
    放，不宜兩手均往上固定，頭部如有必要則配安全帽保護之
    ，固定後，如發現固定點有發紺(深青露紅)現象應立即鬆綁
    。如被固定收容人有不適症狀發生，應立即請醫師診治。收
    容人固定保護後，應立即指派教誨師、輔導人員妥加輔導，
    以疏導其情緒等規定。且此部分亦據被告林光毅於偵訊中供
    承知悉，則原審心思僅圍繞於安全帽、壓舌軟管之施用是否
    屬於違法戒具？抑或趙瑞龍使用不當之保護措施？卻未能參
    酌法令而整體觀查案發當日之客觀情狀以判斷趙瑞龍對林偉
    孝之戒具使用是否違法，亦恐有未洽。
　⒌原審另認被告2 人巡視時是否能單憑林偉孝遭拘束在愛三舍
    走廊、頭戴安全帽之外觀，即能注意到其口內含有壓舌塑膠
    軟管？又是否能預見趙瑞龍指示服務員以上開方式對拘束林
    偉孝之人身，可能造成林偉孝呼吸不暢之風險，客觀上能對
    被害人林偉孝姿勢性窒息之死亡結果有所預見？又本案被告
    林光毅、李宗晟均為監所戒護人員，依法均有遵守法令執行
    戒護業務之義務。見有違法戒護或保護之情形，均當立即禁
    止，彼等2人見有違法戒護之情形未加禁止，顯有應注意能
    注意而不注意未予作為之情形已如前述，果若知己有違法戒
    護或保護之情形而不予禁止，而該未經其禁止之違法戒護或
    保護行為又致生受刑人或收容人死亡之結果，彼此之間復有
    相當因果關係者，自當依法負業務過失致死之罪責。原審判
    斷重在被告2人是否究明確知悉該塑膠(壓舌)軟管，卻未審
    酌被告2人具有更上層之依法作為義務，難認妥適。本案被
    告2人縱不知林偉孝當時口已遭塞入塑膠軟管，對於已發生
    之違法戒護或保護亦當加以禁止，況彼等2人均分別已赴林
    偉孝遭違法戒護及保護之現場，本應立即瞭解林偉孝遭違法
    戒護及保護之內容及方式，自不得諉為不知。彼等2人竟未
    主動查明林偉孝遭違法戒護及保護之內容及方式而均辯解當
    時不知林偉孝口塞壓舌板，即為有注意之義務，且應注意能
    注意而未注意之情形，又復未下令禁止，致生林偉孝死亡之
    結果，彼等2人當然有過失。(六)再者，被告林光毅於105年
    8月30日偵訊中更供稱：「(問：讓林偉孝戴安全帽，是否會
    注意其呼吸空間？)答：在監獄管理上會尊重第一線管理員
    判斷。他當天情緒非常不穩，才會讓他戴安全帽、壓舌板，
    放毛毯、腳鐐等保護措施。這當中我有交待若他情緒穩定要
    將保護措施解開，確實於下午4時29分解開。」(見105年度
    偵字第1544號卷一第168頁)，顯見被告林光毅於現場時，根
    本即知林偉孝之遭違法戒護及保護之具體情形。原審未察，
    竟採信被告林光毅於準備程序中之辯解認被告林光毅當時不
    知林偉孝口中已被塞入壓舌板，認事當有違誤。
　⒍被告林光毅雖有交待趙瑞龍待林偉孝情緒穩定後解除戒護，
    然此亦即指若林偉孝情緒未達穩定狀態者，仍得以此種違法
    方式戒護及保護。而被告李宗晟至現場又視而不見，顯然亦
    係默許趙瑞龍得以違法之方式為戒護及保護。雖林光毅陳稱
    林偉孝下午4時29分解開，然實際上林偉孝係用晚餐，於用
    餐完畢後，復於同日下午4時58分許，又遭以同樣方式為戒
    護及保護之事實，業據趙瑞龍於104年10月28日偵訊中供承
    在卷(見104年度他字第801號卷63頁)及有前開施用戒具紀錄
    簿可參，中間僅隔29分鐘。且一般人維持同一姿勢數分鐘尚
    且會覺不適而需調整，而林偉孝卻一整天幾乎均維持同一姿
    勢，且又均係於午餐、晚餐甫用餐後即盤坐而頭向前傾，口
    中又塞入壓舌板、頭復罩安全帽，身披厚重毯子，雙手相環
    遭銬，稍有智識之人即立能判斷其必定久坐不適，甚至可能
    因剛用餐完畢即塞入壓舌板而產生嘔吐感覺；而其口塞壓舌
    板，吸呼順暢度亦必受阻，參以其尚須戴安全帽，頭部夾雜
    呼吸必熱氣四溢，身體當極度不適；況林偉孝復有其他疾病
    纏身，為被告等人所明知，若時間一旦拉長，當有休克之可
    能。被告林光毅、李宗晟及趙瑞龍執意使林偉孝維持此種違
    法戒護及保護方式，若稱彼等不能預見發生意外甚或死亡之
    結果，孰能置信？而林偉孝係因遭管束行為並佩戴安全帽及
    壓舌器，並在管束下發生橫紋肌溶解，復因體重過重及約束
    姿勢造成呼吸換氣量不足，並有呼吸窘迫過程及口鼻卻又局
    限於狹隘換氣空間，因而發生窒息死亡之事實，有法務部法
    醫研究所(103)醫鑑字第1031104917號鑑定報告書在卷可稽
    ，足徵林偉孝之死亡與被告2人間之過失有相當因果關係。
    原審未予論，遽為被告2人有之判決，恐有未合。
　⒎綜上所述，原判決認事用法尚嫌未洽，請將原判決撤銷，更
    為適當合法之判決。
　㈢經查：趙瑞龍指示服務員對被害人林偉孝使用戒具，而被告
    林光毅、李宗晟分別巡視時，未適時糾正其違法使用戒具，
    而有違失，已如前述，然同日下午4時29分將被害人林偉孝
    戒具，脫下安全帽後，因被害人林偉孝揚言要咬舌，於同日
    下午4時31分至4時33分被害人林偉孝再被裝上軟管防止自殘
    ，期間雖被害人林偉孝有以頭輕撞牆壁，同日下午4時44分
    服務員詹順助將軟管拆除，被害人林偉孝於同日下午4時45
    分用晚餐，趙瑞龍於同日下午4時59分，再指示服務員對被
    害人林偉孝施以戒具行為，並未再告知被告林光毅、李宗晟
    上情，而此距離被告林光毅巡視之同日下午2時34分，以及
    被告李宗晟巡視之同日中午12時27分與12時30分間，已相隔
    數小時之久，另案被告趙瑞龍既未告知被告林光毅、李宗晟
    ，亦無資料顯示被告林光毅、李宗晟知悉另案被告趙瑞龍再
    對被害人林偉孝上戒具，況被告林光毅、李宗晟2 人認另案
    被告趙瑞龍先前對被害人林偉孝施用戒具等措施係為保護被
    害人林偉孝之情下，尚難認被害人林偉孝對於被害人林偉孝
    死亡結果之發生有預見之情，雖最後發生被害人林偉孝係因
    遭管束行為並佩戴安全帽及壓舌器，並在管束下發生橫紋肌
    溶解，復因體重過重及約束姿勢造成呼吸換氣量不足，並有
    呼吸窘迫過程及口鼻卻又局限於狹隘換氣空間，因而發生窒
    息死亡之事實，尚難逕認林偉孝之死亡與被告林光毅、李宗
    晟2人間之有因果關係。是檢察官上訴意旨所指部分，業經
    本院就起訴書所列證據及卷內訴訟資料，逐一剖析論證，參
    互審酌，無從獲得有罪之心證，並經本院指駁回如上，業如
    前述，檢察官並未提出任何新事證，以證明被告林光毅、李
    宗晟此部分犯行，檢察官上訴仍執原判決已審酌之證據再為
    爭執，並對於原審取捨證據及判斷其證明力之職權行使，持
    己見為不同之評價，而指摘原判決此部分不當，是檢察官之
    上訴難認有理由，應予駁回。
七、據上論斷，應依刑事訴訟法第368條，判決如主文。
本案經檢察官鍾信一提起公訴，檢察官崔秉君提起上訴，檢察官
蕭方舟到庭執行職務。
中　　華　　民　　國　　109 　年　　6 　　月　　18　　日
                  刑事第十七庭  審判長法  官  鄭水銓
                                      法  官  李世華
                                      法  官  鍾雅蘭
以上正本證明與原本無異。
檢察官如不服本判決，應於收受送達後20日向本院提出上訴書狀
，惟須受刑事妥速審判法第9條限制。其未敘述上訴之理由者，
並得於提起上訴後20日內向本院補提理由書(均須按他造當事人
之人數附繕本)「切勿逕送上級法院」。
刑事妥速審判法第9條：
除前條情形外，第二審法院維持第一審所為無罪判決，提起上訴
之理由，以下列事項為限：
一、判決所適用之法令牴觸憲法。
二、判決違背司法院解釋。
三、判決違背判例。
刑事訴訟法第 377 條至第 379 條、第 393 條第 1 款之規定，
於前項案件之審理，不適用之。
                                      書記官  黃亮潔
中　　華　　民　　國　　109 　年　　6 　　月　　18　　日